【裁判字號】    99,上國,4
【裁判日期】    991207
【裁判案由】    國家賠償
【裁判全文】
臺灣高等法院高雄分院民事判決           99年度上國字第4號
上  訴  人
即被上訴人  陳秀鳳
訴訟代理人  洪曉晴
            許文贊律師
被上訴人
即上訴人    澎湖縣馬公市公所
法定代理人  蘇崑雄
訴訟代理人  謝曜焜律師
複代理人    吳俊達律師
上列當事人間請求國家賠償事件，兩造對於民國99年3 月5 日臺
灣澎湖地方法院97年度重國字第1 號第一審判決各自提起上訴，
本院於99年11月23日辯論終結，判決如下：
    主  文
兩造上訴均駁回。
第二審訴訟費用由兩造各自負擔。
    事 實 及 理 由
一、上訴人即被上訴人陳秀鳳主張：伊於95年2 月3 日，行經澎
    湖縣馬公市公所（下稱馬公市公所）管理之澎湖縣馬公巿城
    隍廟旁停車場人行道時，因該人行道之人孔蓋非與路面平行
    ，致伊左腳踩空後翻摔於人行道上，並致伊受有左腳踝、左
    手腕肌腱斷裂、右肩旋轉肌袖重度破裂、左手腕尺骨頭半脫
    位、左手食指及小指扳機指等傷害。伊歷經署立澎湖醫院、
    三軍總醫院澎湖分院、高雄小港安泰醫院之診治、手術，未
    見全效，業經署立澎湖醫院鑑定為輕度肢障，現領有身心障
    礙手冊。伊因此事故所受之損害，包括：（一）薪資收入新
    台幣（以下同）72萬元：伊平日從事駕駛自已所有營業大貨
    車VT-161號載運漁貨至客戶處並將漁貨以人力由貨車上搬下
    為業，每月平均收入為6 萬元，從事此職已15年，受傷後因
    持續接受診治約1 年時間，故短少薪資收入72萬元。（二）
    喪失勞動能力損害720 萬元：伊因左手及左腳受傷，致行動
    受限無法正常行走，已無法從事駕駛及搬運漁貨工作，依97
    年5 月14日修正前勞動基準法（下稱勞基法）以60歲為強制
    退休基數為準，伊如未因馬公市公所有瑕疵之公共設施而受
    傷無法正常行動，則尚能繼續從事駕駛及搬運漁貨業10年，
    伊尚有720 萬元之薪資收入（嗣另陳稱馬公市公所應賠償伊
    180 個月之工作損失432 萬元，但仍請求720 萬元）。（三
    ）醫療費用3 萬元（嗣陳稱支出醫療及就診交通費用共40,8
    15元，僅請求3 萬元）。（四）精神慰撫金200 萬元；總計
    伊共損失995 萬元。經伊於97年1 月21日以書面向馬公市公
    所請求賠償，遭其拒絕，爰依國家賠償法第3 條第1 項，訴
    請馬公市公所賠償995 萬元及自起訴狀繕本送達翌日起至清
    償日止，按年息5 ﹪計算之利息等情。原審為命馬公市公所
    應給付陳秀鳳1,375,95 9元本息，並駁回陳秀鳳其餘部分之
    訴之判決。其上訴聲明：（一）原判決不利於上訴人陳秀鳳
    部分廢棄。（二）上開廢棄部分，被上訴人馬公市公所應再
    給付上訴人陳秀鳳2,34 0,256元，及自97年5 月31日起至清
    償日止，按年息5 ﹪計算之利息。（三）第一審廢棄部分及
    第二審訴訟費用由被上訴人馬公市公所負擔。（四）上訴人
    陳秀鳳願供擔保，請准宣告假執行。其對馬公市公所上訴之
    答辯聲明：上訴駁回。
二、被上訴人即上訴人馬公市公所則以：伊對於陳秀鳳確有在上
    開時、地跌倒之事實，並不爭執。惟系爭人孔蓋與路面之高
    低落差不大，況台北市直至最近始引進先進機具及技術使人
    孔蓋與路面之高低差低於6 公釐，對於經費等均受限之澎湖
    縣，實不能過苛要求道路養護，伊並無公有公共設施設置管
    理有欠缺之問題。又陳秀鳳所受「右肩旋轉肌袖重度破裂」
    、「左手腕尺骨頭半脫位」、「左手食指及小指扳機指」等
    傷害，應與本件摔傷無關。另陳秀鳳在天氣晴朗視線良好之
    情況下，未能輕易察覺坑洞而摔傷，與有重大過失，且其所
    受左手腕、左踝之傷勢，初僅為挫、拉傷，嗣加劇為左手腕
    尺側綜合韌帶「斷裂」、左踝踝前脛腓韌帶、跟腓韌帶、三
    角韌帶「斷裂」，係因陳秀鳳未配合醫囑，受傷後仍繼續工
    作所致，就本件損害之擴大亦與有過失。至陳秀鳳所受左手
    腕、左踝之傷害，並未達喪失或減少勞動能力之程度，尚無
    工作損失之可言；且陳秀鳳主張之慰撫金金額亦嫌過高等語
    ，資為抗辯。其上訴聲明：（一）原判決關於命上訴人馬公
    市公所給付逾170,408 元部分廢棄。（二）上開廢棄部分，
    被上訴人陳秀鳳在第一審之訴及假執行之聲請均駁回。（三
    ）除確定部分外，第一、二審訴訟費用均由被上訴人陳秀鳳
    負擔。其對於陳秀鳳上訴之答辯聲明：上訴駁回。
三、兩造不爭執事項：
（一）陳秀鳳有於95年2 月3 日在澎湖縣馬公市城隍廟旁停車場
      人行道跌倒之事實。
（二）同意陳秀鳳之醫療費用40,815元，精神損害金30萬元。
四、兩造爭執事項：（一）陳秀鳳踩滑人孔蓋而摔倒，馬公市公
    所應否負國家賠償責任？（二）陳秀鳳因摔倒所受之傷勢為
    何？（三）本件陳秀鳳對於損害之發生或擴大，有無與有過
    失之情形？（四）陳秀鳳因摔倒而受傷，有無喪失或減少勞
    動能力之情形？程度為何？（五）若陳秀鳳得請求國家賠償
    ，其得請求賠償之金額為何？經查：
（一）陳秀鳳踩滑人孔蓋而摔倒，馬公市公所應否負國家賠償責
      任？
  １、按公有公共設施因設置或管理有欠缺，致人民生命、身體
      或財產受損害者，國家應負損害賠償責任，為國家賠償法
      第3 條第1 項所明定。查，陳秀鳳主張其於95年2 月3 日
      ，行經馬公市公所管理之澎湖縣馬公巿城隍廟旁停車場人
      行道時，因踩踏該人行道上之人孔蓋（下稱系爭人孔蓋）
      而跌倒之事實，為馬公市公所所不爭執，並有澎湖縣警察
      局馬公分局警員黃進富拍攝之現場照片5 幀在卷可稽（見
      原審卷(一)第14至16頁），堪信屬實。又陳秀鳳於跌倒受傷
      後，旋於95年2 月8 日至署立澎湖醫院就診，由廖鴻璋醫
      師診治，據廖鴻璋醫師函覆原審法院略稱：「一、95年2
      月8 日病患陳秀鳳曾至本院門診，當時主訴『跌倒』數天
      。二、門診主訴左手腕疼痛及左足踝不適」等語（見原審
      卷(一)第101 頁），是陳秀鳳主張伊係因踩滑系爭人孔蓋而
      跌倒受傷之事實，堪予採信。
  ２、查，原審於98年3 月13日會同兩造至系爭人孔蓋處進行現
      場勘驗，經挖除案發後業由馬公市公所填平之水泥，所測
      量之結果，發現系爭人孔蓋與人行道路磚平面高度之落差
      為：「東側落差8 公分、北邊落差7 公分、南邊落差6 公
      分、西側落差5 公分」，有勘驗筆錄在卷可稽（見原審卷
      (二)第11頁）。按「各管線機構於道路設置人（手）孔、閥
      箱及中心樁（含基座）等構造物延伸至路面之蓋板時，其
      頂面應固定與路面齊平，密合保持平順，並不得封閉」、
      「各管線機構對所設道路構造物蓋板，應隨時巡視保持與
      路面平整。如與銜接路面之高低差超過1 公分時，應即改
      善……。管理機關辦理路面維護致道路構造物與銜接路面
      產生1 公分以上之高低差時，應一併辦理改善，使與路面
      齊平」，澎湖縣道路挖掘埋設管線管理自治條例第21條第
      1 、2 、3 項分別定有明文（見原審卷(一)第67頁）。馬公
      市○○○○○道路管理之權責機關，依上開規定，自有使
      「道路構造物與路面齊平」之義務，乃其管理之人孔蓋與
      路面竟有5 至8 公分之落差，除未予以妥適修補外，亦未
      設置任何警告標誌，足使一般人行經該處均有摔傷之可能
      。是以，陳秀鳳主張系爭人孔蓋未與人行道路面保持平整
      ，人行道之設置或管理有瑕疵等情，應屬可信。而陳秀鳳
      係因馬公市公所管理之人行道有上開明顯瑕疵以致受傷，
      且該人行道之管理瑕疵與陳秀鳳之受傷顯有相當因果關係
      ，從而，陳秀鳳依國家賠償法第3 條第1 項之規定，請求
      馬公市公所負賠償責任，洵屬有據。
  ３、馬公市公所雖辯稱：台北市直至最近始引進先進機具及技
      術使人孔蓋與路面之高低差低於6 公釐，對於經費等均受
      限之澎湖縣，實不能過苛要求道路養護云云。惟本件馬公
      市公所管理之人行道與人孔蓋有5 至8 公分之嚴重落差，
      此並非不能注意，亦非不能改善之情事，已如上述，是其
      對公共設施之管理顯有瑕疵，此與其是否擁有先進機具或
      技術各節應屬無關，上開抗辯，尚非足採。
（二）陳秀鳳因摔倒所受之傷勢為何？
  １、據陳秀鳳於跌倒受傷後，前幾個月為其治療之署立澎湖醫
      院所開立之診斷證明書載明陳秀鳳之病名為：「左手腕挫
      傷併三角韌帶受傷。左足踝扭傷併韌帶拉傷」（95年2 月
      8 日就診，同日開立，見原審卷(一)第22頁）、「左手腕及
      左前臂挫傷併肌腱炎。左足踝扭傷併慢性足踝關節炎」（
      95年2 月8 日就診，95年4 月20日開立，見原審卷(一)第26
      頁）、「左手腕挫傷。左足踝挫傷合併韌帶挫傷」（95年
      5 月25日就診，同日開立，見原審卷(一)第20頁）、「左手
      腕挫傷合併三角韌帶挫傷。左足踝挫傷合併遠端脛腓關節
      韌帶挫傷」（95年5 月30日就診，95年6 月8日 開立，見
      原審卷(一)第21頁）、「踝部三角韌帶扭傷合併左下肢肌肉
      萎縮」等情（95年7 月24日就診，95年9 月9日 開立，見
      原審卷(一)第25頁）。另依本院委託高雄醫學大學附設中和
      紀念醫就陳秀鳳之病情所為之鑑定報告略稱：「一、依據
      資料及各院之診斷書，95年5 月25日患者陳秀鳳確有『左
      手腕挫傷』及『左足踝韌帶挫傷』（按：該鑑定報告誤繕
      為右足踝），並以短腿石膏固定，無法判定是否韌帶斷裂
      。然依一般醫理，韌帶及軟組織之損傷其組織癒合約需4
      週，而後遺症可能因復健不足等原因致關節僵硬或肌肉萎
      縮」等語（見本院卷第74頁）。是依上開署立澎湖醫院所
      開立之診斷證明書及高雄醫學大學附設中和紀念醫院所為
      之鑑定報告，陳秀鳳主張其因踩滑系爭人孔蓋跌倒而受有
      「左手腕挫傷」及「左足踝韌帶挫傷」等傷害，堪予採信
      。
  ２、陳秀鳳又主張依高雄市小港區安泰醫院所開具之診斷證明
      書之記載，伊因踩滑系爭人孔蓋跌倒尚受有左踝三角韌帶
      斷裂、左踝踝前脛腓（應為『距腓』之誤）韌帶及跟腓韌
      帶斷裂、左跟骨挫傷骨刺、左腕尺側韌帶斷裂等傷害。惟
      查：
    (一)安泰醫院所開具之診斷證明書固分別記載陳秀鳳之病名為
      ：
     (1)「左踝踝前脛腓韌帶及跟腓韌帶斷裂。左踝三角韌帶斷
       裂」，醫囑為：「病患於96年3 月18日入院，於3 月19
       日行：踝前脛腓韌帶及跟腓韌帶修補術；三角韌帶
       修補術和石膏外固定術，於96年3 月23日出院，共計6
       天，改門診治療，宜修養及復健半年。目前左小腿萎縮3
       公分」等語（96年6 月26日就診，同日開立，見原審卷
       (一)第29 頁 ）。
     (2)「左手腕尺側綜合韌帶斷裂併左側尺骨頭半脫位」，醫
       囑為：「病患於96年4 月13日行尺側綜合韌帶修補術和
       石膏外固定術，於96年4 月17日出院，共計6 天，改門
       診治療。宜修養及復健半年」等語（96年6 月26日就診
       ，同日開立，見原審卷(一)第30頁）。
     (3)「右肩旋轉肌袖重度破裂」，醫囑為：「病患於96年8
       月8 日入院行旋轉袖破裂修補術及置放內固定手術和肩
       峰成形術，於96年8 月14日出院，共計7 天，改門診治
       療」等語（96年8 月8 日就診，96年8 月14日開立，見
       原審卷(一)第31頁）。
     (4)「右跟骨處挫傷併骨刺。左足第五蹠骨與趾骨關節挫傷
       」，醫囑為：「病患於96年10月28日入院，於10月29日
       行骨片切除手術和清創術，於96年11月2 日出院，共計6
       天，改門診治療」等語（96年10月28日就診，96年11月2
       日開立，見原審卷(一)第33頁）。
  ３、惟依署立澎湖醫院所開具之診斷證明書記載，陳秀鳳於跌
      倒後至95年5 月30日時，原僅受有「左手腕挫傷」及「左
      足踝韌帶挫傷」等傷害，業如前所述；詎陳秀鳳於96年間
      轉至高雄市小港區安泰醫院就診後，病歷上竟陸續出現上
      開左踝三角韌帶斷裂、左踝踝前脛腓（應為『距腓』之誤
      ）韌帶及跟腓韌帶斷裂、左腕尺側韌帶斷裂、左跟骨挫傷
      骨刺等傷害，且前後接受安泰醫院施以踝前脛腓韌帶及跟
      腓韌帶修補術、三角韌帶修補術、尺側綜合韌帶修補術、
      旋轉袖破裂修補術及置放內固定手術和肩峰成形術、骨片
      切除手術和清創術等手術。易言之，陳秀鳳竟於96年3 月
      18日起至96年11月2 日止之短短約7 個月左右之時間內，
      於安泰醫院密集接受4 項手術。按骨科手術後常需較長之
      復原時間，並需接受長期復健，始能痊癒，而陳秀鳳竟能
      在不到1 個月之時間接受2 項骨科手術（按：第1 次開刀
      【96年3 月19日】與第2 次開刀【96年4 月13日】時間相
      隔不到1 個月），揆諸吾人日常生活經驗，已殊難想像。
      況依三軍總醫院澎湖分院附設民眾診療服務處97年9 月5
      日院三澎湖字第0970000778號函說明2 之記載：「（病患
      陳秀鳳）曾於91年5 月9 日、92年3 月2 日因糖尿病相關
      疾病住院（糖尿病患者若血糖控制不良一般外傷復原也較
      慢，若有糖尿病神經病變則復原更不易）」等語（見原審
      卷(一)第105 頁）。足見陳秀鳳原有糖尿病之病史，依醫理
      ，其傷口之癒合速度應比一般人更慢，豈能於不到1 個月
      之時間連續接受2 項骨科手術？另依本院委託高雄醫學大
      學附設中和紀念醫就陳秀鳳之病情所為之鑑定報告略稱：
      「二、（陳秀鳳）自96年起始有左踝三角韌帶、前脛腓（
      應為『距腓』之誤）韌帶、跟腓韌帶之『斷裂』、左腕尺
      側韌帶斷裂、尺骨頭半脫位、右肩旋轉肌袖重度破裂、左
      跟骨挫傷骨刺等等診斷於歷次住院時『依次』陸續出現（
      按：陳秀鳳係於95年2 月3 日因踩滑系爭人孔蓋跌倒而受
      傷），且依安泰醫院所呈現病歷，並無客觀科學之診斷依
      據能以資證明其診斷之正確性……至於其他歷次手術，僅
      憑術中之照片無法證明是否真為其人，及是否真有其事，
      只知有某人之肢體被劃開，傷口中有何病變？做何處理？
      僅能供想像參考，無法做明確辨識及判定。整個病程觀來
      ，患者之病痛似乎歷次變化不同，而安泰醫院醫師亦依其
      主訴『配合』作主觀之判斷及開刀。例如以踝韌帶而言，
      依受傷之生物力學，鮮有內外側韌帶同時斷裂之機轉。依
      原審卷(一)第119 頁，雖相片不明，然相信手術繪圖卻有利
      於申報手術費用，除非健保審核醫師察覺其受傷機轉之不
      合理性」等語（見本院卷第74頁）。準此，依高雄醫學大
      學附設中和紀念醫院之鑑定意見，乃認為安泰醫院診斷證
      明書中關於陳秀鳳病情之記載，醫學上甚為可疑，甚至質
      疑該醫院似有溢領健保費之情事。是依高雄醫學大學附設
      中和紀念醫院所為之鑑定報告，陳秀鳳主張其因踩滑系爭
      人孔蓋跌倒而受有左踝三角韌帶斷裂、左踝踝前脛腓（應
      為『距腓』之誤）韌帶及跟腓韌帶斷裂、左腕尺側韌帶斷
      裂、左跟骨挫傷骨刺等傷害，尚難採信。
  ４、陳秀鳳另主張其因本件摔倒而受有「右肩旋轉肌袖重度破
      裂」、「左手腕尺骨頭半脫位」、「左手食指及小指扳機
      指」等傷害。惟查：
    (一)右肩旋轉肌袖重度破裂部分：查，依三軍總醫院澎湖分院
      附設民眾診療服務處於96年6 月11日所開立之診斷證明書
      ，記載陳秀鳳之病名為「右側肩陳舊性傷併急性肌腱肌膜
      炎」（見原審卷(一)第23頁）；又安泰醫院96年8 月14日所
      開立之診斷證明書（應診日期為96年8 月8 日），則記載
      陳秀鳳之病名為「右肩旋轉袖重度破裂」（見原審卷(一)第
      31頁）。惟參諸陳秀鳳於案發後95年2 月8 日第1 次就診
      時僅向廖鴻璋醫師主訴：「左手腕疼痛及左足踝不適」（
      見原審卷(一)第101 頁），並未提及其右肩亦有不適，苟陳
      秀鳳果因系爭跌倒而導致「右肩旋轉袖重度破裂」，豈有
      忍痛長達1 年多之久，遲至96年間始就醫之理？另依本院
      委託高雄醫學大學附設中和紀念醫就陳秀鳳之病情所為之
      鑑定報告略稱：「一、95年5 月25日患者陳秀鳳確有『左
      手腕挫傷』及『左足踝韌帶挫傷』（按：該鑑定報告誤繕
      為右足踝），並以短腿石膏固定，無法判定是否韌帶斷裂
      。然依一般醫理，韌帶及軟組織之損傷其組織癒合約需4
      週，而後遺症可能因復健不足等原因致關節僵硬或肌肉萎
      縮，斷無因腕、踝韌帶之傷而引致肩旋轉肌或手扳機指等
      其他部位之其他疾病之理。二、……依安泰醫院所呈現病
      歷，並無客觀科學之診斷依據能以資證明其診斷之正確性
      ，唯有96年8 月1 日之肩關節攝影，據該院之報告（見原
      審卷(一)第113 頁）為疑似肩旋轉肌『不完全』破裂」，而
      臨床上肩旋轉肌在中年以上即有可能出現類似之影像學表
      現……」等語（見本院卷第74頁）。足見高雄醫學院附設
      中和紀念醫院之鑑定報告亦認醫學上為「左手腕挫傷」與
      「右肩旋轉肌袖重度破裂」不可能有任何相關性，是陳秀
      鳳「右肩旋轉肌袖重度破裂」之傷勢應與本案踩滑人孔蓋
      跌倒乙節無關。
    (二)左手腕尺骨頭半脫位部分：查，安泰醫院96年4 月17日開
      立之診斷證明書（應診日期為96年4 月12日），固記載陳
      秀鳳之病名為「左手腕尺側綜合韌帶斷裂併左側尺骨頭半
      脫位」（見原審卷(一)第28頁），惟該記載距本件摔傷已長
      達1 年2 個月之久，是否屬本件摔傷所致，即非無疑；另
      參諸署立澎湖醫院於95年2 月8 日陳秀鳳求診當時已對其
      進行過X 光及物理檢查，嗣於95年4 月20日陳秀鳳2 度求
      診再對其施以左前臂X 光檢查，而左前臂即包括尺骨位置
      所在，X 光檢查更係針對外傷性脫位之標準診斷方式，但
      兩度X 光檢查均未發現陳秀鳳左手腕出現「尺骨頭半脫位
      」之情形，僅診斷陳秀鳳為「左前臂挫傷併肌腱炎」（見
      原審卷(一)第101 頁），益見陳秀鳳「左手腕尺骨頭半脫位
      」此一傷勢應與本件踩滑人孔蓋跌倒無關。
    (三)左手食指及小指扳機指部分：查，依署立澎湖醫院97年7
      月31日診斷證明書之記載，陳秀鳳之病名為：「左手第四
      、第五指扳機指」。又三軍總醫院澎湖分院附設民眾診療
      服務處97年9 月24日診斷證明書則記載陳秀鳳之病名為：
      「左手食指、左手小指板機指（皆術後）」等語，固堪信
      實。惟該傷勢之記載距本件摔傷已有2 年餘之久，是否屬
      本件摔傷所致，即有可疑；況依行政院國軍退除役官兵輔
      導委員會高雄榮民總醫院98年10月5 日高總管字第098001
      4210號函附病歷資料函覆表記載：左手食指及小指板機指
      非外傷所造成，為慢性疾病，復健應可以恢復」等語（見
      原審卷(二)第157 頁）。另三軍總醫院澎湖分院附設民眾診
      療服務處98年8 月10日院三澎湖字第0980000700號函附說
      明3 記載：「病患左手食指及小指板機指為工作因素造成
      ，較常見好發於糖尿病、類風濕性病人身上」等語（見原
      審卷(二)第120 頁）。而三軍總醫院澎湖分院附設民眾診療
      服務處97年9 月5 日院三澎湖字第09700007 78 號函說明
      2 亦記載：「（病患陳秀鳳）曾於91年5 月9 日、92 年3
      月2 日因糖尿病相關疾病住院（糖尿病患者若血糖控制不
      良一般外傷復原也較慢，若有糖尿病神經病變則復原更不
      易）」等語（見原審卷(一)第105 頁），是陳秀鳳因有糖尿
      病史，醫學上有可能因此而導致扳機指。另依本院委託高
      雄醫學大學附設中和紀念醫就陳秀鳳之病情所為之鑑定報
      告略稱：「一、……斷無因腕、踝韌帶之傷而引致肩旋轉
      肌或手扳機指等其他部位之其他疾病之理」等語（見本院
      卷第74頁）。足認陳秀鳳所受左手食指及小指扳機指之傷
      ，並非因本件因踩滑人孔蓋跌倒摔傷所致甚明。
（三）本件陳秀鳳對於損害之發生或擴大，有無與有過失之情形
      ？
  １、依前所述，系爭人行道路理應保持路面平整以保障公眾行
      走之安全，乃系爭人行道之人孔蓋與路面竟有5 至8 公分
      之落差，除未予以妥適修補維護外，亦未設置任何警告標
      誌，一般人行經該處自均有摔傷之可能。陳秀鳳自陳於案
      發時係手牽孩童正常行經案發地點，其既無違規或危險使
      用人行道之情形，難認其對自身跌倒受傷乙節有何過咎可
      言，馬公市公所辯稱：陳秀鳳在天氣晴朗視線良好之情況
      下竟未能輕易察覺坑洞，顯有重大過失云云，乃課以用路
      人過高之注意力，且低估自己對於公共設施應盡之管理維
      護責任，尚非可採。
  ２、至陳秀鳳因本件踩滑人孔蓋跌倒而摔傷，僅受有「左手腕
      挫傷」及「左足踝韌帶挫傷」等傷害，至於其主張另受有
      左踝三角韌帶斷裂、左踝踝前脛腓（應為『距腓』之誤）
      韌帶及跟腓韌帶斷裂、左腕尺側韌帶斷裂、左跟骨挫傷骨
      刺、右肩旋轉肌袖重度破裂、左手腕尺骨頭半脫位、左手
      食指及小指扳機指等傷害，則均非因本件踩滑人孔蓋跌倒
      摔傷所致，已如前述，是陳秀鳳對於損害之發生或擴大，
      並無與有過失之情形。
（四）陳秀鳳因摔倒而受傷，有無喪失或減少勞動能力之情形？
      程度為何？
  １、高雄榮民總醫院之鑑定結果，固認定陳秀鳳所受左手腕尺
      側綜合韌帶斷裂之傷勢為：「左手腕活動屈曲60度，背曲
      50度，內外旋轉90度，約正常人手腕活動80% ，故沒有殘
      障的問題。【結論】：左手腕未達殘障標準。約喪失20%
      的角度及功能」等語（見原審卷(二)第157 頁）。另陳秀鳳
      所受左踝踝前脛腓韌帶、跟腓韌帶、三角韌帶斷裂之傷勢
      ，則為：「病患因左踝韌帶斷裂，接受修補手術，現左踝
      關節活動度為背曲10度、蹠曲45度。經壓力性X 光測試顯
      示左踝關節有不穩定現象。神經肌電生理學檢查無顯著周
      邊神經病變。以此患者檢查結果顯示，左踝活動度及穩定
      度可藉由復健改善肌力及活動範圍加強，未達殘廢等級標
      準。惟若以『動搖關節』標準裁定，左踝不穩定度雖不需
      穿著支具協助，但仍有可能造成日常及工作勞動上的不便
      」等語（見原審卷(二)第156 頁）。然參酌陳秀鳳因本件踩
      滑人孔蓋跌倒而摔傷，僅受有「左手腕挫傷」及「左足踝
      韌帶挫傷」等傷害，上開高雄榮民總醫院認定陳秀鳳因「
      左手腕尺側綜合韌帶斷裂」等傷勢，導致陳秀鳳左手腕活
      動約正常人之80% ，約喪失20﹪之角度及功能等情應堪採
      信。至於陳秀鳳主張另受有左踝三角韌帶斷裂、左踝踝前
      脛腓（應為『距腓』之誤）韌帶及跟腓韌帶斷裂、左腕尺
      側韌帶斷裂、左跟骨挫傷骨刺、右肩旋轉肌袖重度破裂、
      左手腕尺骨頭半脫位、左手食指及小指扳機指等傷害，則
      均非因本件踩滑人孔蓋跌倒摔傷所致，已如前述，尚難資
      為認定陳秀鳳確因本件跌倒而喪失勞動能力之依據。陳秀
      鳳又主張其於本件跌倒受傷後即再沒有開過車云云（見原
      審卷(一)第55頁、原審卷(二)第171 頁）。惟據其於原審分別
      陳稱：「97年農曆前幾天，我『開車』經過系爭地點……
      」、「（我於受傷後）能開小貨車」等語（見原審卷(二)第
      2 、171 頁），足見陳秀鳳主張其於本件跌倒受傷後即再
      沒有開過車云云，並非實情，尚無可採。
  ２、參酌前開高雄榮民總醫院鑑定意見認陳秀鳳左手腕部分約
      喪失20% 的角度及功能，及陳秀鳳左腳踝部分有「動搖關
      節」，左腳踝不穩定度雖不需穿著支具協助，但仍有可能
      造成日常及勞動上的不便等情，並陳秀鳳於案發後已於97
      年1 月3 日鑑定取得輕度肢障身心障礙手冊等情狀，再斟
      酌依勞工保險殘障給付標準表上關於「動搖關節」於勞動
      及日常行動，有相當之妨礙，但無經常穿著固定裝具之必
      要者，準用關節遺存顯著運動障害規定等級，而一下肢三
      大關節中，有一大關節遺存顯著運動障害者，為第十一等
      級之殘廢，相對於第一等級之殘廢給付標準為1200日者，
      第十一等級之殘廢給付標準為160 日，二者之比例為160
      比1200，為百分之13等等情形，可認陳秀鳳因受左手腕、
      左踝傷勢而減少之勞動能力為30% 。
（五）若陳秀鳳得請求國家賠償，其得請求賠償之金額為何？
  １、查陳秀鳳因馬公市公所管理公共設施有欠缺而受有如上述
      之傷害，則其依國家賠償法第7 條第1 項、第5 條及民法
      第193 條第1 項、第195 條第1 項侵權行為規定，請求馬
      公市公所賠償其所受之醫療費、就醫交通費、減少勞動能
      力之損失、精神慰撫金等，自屬有據。茲就其請求之項目
      及數額，審酌如下：
    (一)醫療費用及交通費用部分：陳秀鳳主張因受傷就診支出醫
      療費用及交通費用共40,815元，為馬公市公所所不爭執，
      並有相關單據附卷可證，此部分之請求，核屬有據。
    (二)減少勞動能力之損失部分：陳秀鳳主張其從事駕車搬運漁
      貨工作，核與卷附勞工保險被保險人投保資料（明細）記
      載其自71年起持續參加澎湖縣汽車駕駛員職業工會相符，
      是以案發時陳秀鳳之勞工投保薪資每月24000 元，據以計
      算其減少勞動能力之損失，應屬適當。查陳秀鳳為46 年4
      月20日生，於95年2 月3 日發生本件事故，計算至退休年
      齡65歲止，尚有勞動年數16年，依霍夫曼計算法扣除依法
      定利率計算之中間利息（第一年不扣除），一次得請求給
      付之減少勞動能力損失為1,035,144 元【計算式：24000
      （每月收入）×12（月數）×30% （減少之勞動能力比例
      ）×11.980836 （年數16之霍夫曼係數）=1,035,144（小
      數點以下四捨五入）】。
    (三)精神慰撫金部分：查陳秀鳳所受之傷勢非輕，且年過半百
      之人長期往返台、澎就醫，接受多次手術治療，身心所受
      折磨、苦痛，當甚鉅大，並審酌兩造之身分、地位、經濟
      能力等一切情狀，認陳秀鳳得請求之精神慰撫金以300,00
      0 元較為公允適當。
  ２、綜上，陳秀鳳得請求之金額分別為醫療費用及交通費用40
      ,815元、減少勞動能力之損失1,035,144 元、精神慰撫金
      300,000 元，共計1,375,959 元。至其超此數額之請求，
      則屬無據由，不應准許。
五、綜據上述，陳秀鳳依國家賠償法及民法侵權行為規定之法律
    關係，請求馬公市公所賠償1,375,959 元及自起訴狀繕本送
    達翌日即97年5 月31日起至清償日止，按年息5%計算之利息
    ，為有理由，應予准許。至其逾此部分之請求，則無理由，
    應予駁回。原審就上開應准許部分判命上訴人馬公市公所如
    數給付，就上開不應准許部分，為陳秀鳳敗訴之判決，經核
    均無違誤。兩造各就其敗訴部分上訴，指摘原判決不當，求
    予廢棄改判，為無理由，應駁回其上訴。
六、至兩造其餘攻擊防禦之方法，核與本判決之基礎不生影響，
    自不一一論述，附此敘明。
七、據上論結，本件兩造之上訴，均為無理由，依民事訴訟法第
    449 條第1 項、第78條，判決如主文。
中    華    民    國    99    年    12    月     7    日
                            民事第五庭
                                審判長法官  黃金石
                                法      官  林紀元
                                法      官  林健彥
以上正本證明與原本無異。
陳秀鳳如對本判決上訴，須於判決送達後20日內向本院提出上訴
狀，其未表明上訴理由者，應於上訴後20日內向本院提出上訴理
由書（均須按他造當事人之人數附繕本）。上訴時應提出委任律
師或具有律師資格之人之委任狀，並依附註條文規定辦理。如委
任律師提起上訴者，應一併繳納上訴審裁判費。
澎湖縣馬公市公所不得上訴。
中    華    民    國    99    年    12    月    8     日
                                書  記  官  黃富美
附註：
民事訴訟法第466 條之1 ：
對於第二審判決上訴，上訴人應委任律師為訴訟代理人，但上訴
人或其法定代理人具有律師資格者，不在此限。
上訴人之配偶、三親等內之血親、二親等內之姻親，或上訴人為
法人、中央或地方機關時，其所屬專任人員具有律師資格並經法
院認適當者，亦得為第三審訴訟代理人。
第1 項但書及第2 項情形，應於提起上訴或委任時釋明之。

司法院資訊處製作；財團法人民間司法改革基金會備份。
